【裁判字號】    91,訴,1870
【裁判日期】    921212
【裁判案由】    偽造文書等
【裁判全文】
臺灣臺中地方法院刑事判決                        九十一年度訴字第一八七號
    公  訴  人  臺灣臺中地方法院檢察署檢察官
    被      告  丙○○
    選任辯護人  林殷世律師
                朱元宏律師
右列被告因偽造文書等案件，經檢察官提起公訴（九十年度偵字第一三九五四號），
本院判決如左：
    主  文
丙○○連續意圖為自己不法之所有，以詐術使人將本人之物交付，處有期徒刑伍月，
如易科罰金，以參佰元折算壹日。
    事  實
一、丙○○係臺中市○○路○段九七之二一號「陸白牙醫診所」之負責醫師，為從事
    醫療業務之人。其於民國八十九年三月一日，與中央健康保險局簽約，受託辦理
    全民健康保險醫事服務業務，身為全民健康保險特約診所醫師，依法應據實填載
    病歷及申報醫療費用。其明知病患何梅玉等人之牙齒，實際上僅施作單面充填，
    詎為達領取較高額醫療費用之目的，竟意圖為自己不法之所有，基於概括犯意，
    先後在何梅玉等人之病歷上，虛偽記載何梅玉等人之牙齒，業經施作雙面充填，
    再持該等不實之病歷，據以向中央健康保險局申報醫療費用，而連續行使業務登
    載不實之文書，使中央健康保險局陷於錯誤，而支付較高額之醫療費用予丙○○
    ，其以此方式合計詐得新台幣（下同）一千四百五十元（起訴書誤載為一千四百
    零五元），足以生損害於中央健康保險局對於醫療費用支付管理之正確性，詳情
    如下：
  (一)八十九年十月二十八日，丙○○明知病患何梅玉牙位編號三四之牙齒，其僅施作
    「後牙複合樹脂充填—單面」（費用為六百元），竟於病歷上虛偽記載其為何梅
    玉施作「後牙複合樹脂充填—雙面」（費用為八百元），並持該病歷向中央健康
    保險局申報醫療費用，使中央健康保險局誤認丙○○確有為何梅玉該牙齒施作「
    後牙複合樹脂充填—雙面」，而如數支付醫療費用，丙○○因此詐得二百元。
  (二)八十九年十一月七日，丙○○明知病患辛○○牙位編號三五之牙齒，其僅施作「
    後牙複合樹脂充填—單面」（費用為六百元），竟於病歷上虛偽記載其為辛○○
    施作「後牙複合樹脂充填—雙面」（費用為八百元），並持該病歷向中央健康保
    險局申報醫療費用，使中央健康保險局誤認丙○○確有為辛○○該牙齒施作「後
    牙複合樹脂充填—雙面」，而如數支付醫療費用，丙○○因此詐得二百元。
  (三)八十九年十一月十五日，丙○○明知病患李珮甄牙位編號三二之牙齒，其僅施作
    「銀粉充填—單面」（費用為四百五十元），竟於病歷上虛偽記載其為李珮甄施
    作「前牙複合樹脂充填—雙面」（費用為六百元），並持該病歷向中央健康保險
    局申報醫療費用，使中央健康保險局誤認丙○○確有為李珮甄該牙齒施作「前牙
    複合樹脂充填—雙面」，而如數支付醫療費用，丙○○因此詐得一百五十元。
  (四)八十九年十一月十六日，丙○○明知病患甲○○牙位編號一五之牙齒，其僅施作
    「銀粉充填—單面」（費用為四百五十元），竟於病歷上虛偽記載其為甲○○施
    作「銀粉充填—雙面」（費用為六百元），並持該病歷向中央健康保險局申報醫
    療費用，使中央健康保險局誤認丙○○確有為甲○○該牙齒施作「銀粉充填—雙
    面」，而如數支付醫療費用，丙○○因此詐得一百五十元。
  (五)八十九年十一月十七日，丙○○明知病患李珮甄牙位編號三三之牙齒，其僅需施
    作「銀粉充填—單面」（費用為四百五十元），竟於病歷上虛偽記載其為李珮甄
    施作「前牙複合樹脂充填—雙面」（費用為六百元），並持該病歷向中央健康保
    險局申報醫療費用，使中央健康保險局誤認丙○○確有為李珮甄該牙齒施作「前
    牙複合樹脂充填—雙面」，而如數支付醫療費用，丙○○因此詐得一百五十元。
  (六)八十九年十二月五日，丙○○明知病患蔡婷薇牙位編號二二之牙齒，其僅施作「
    前牙複合樹脂充填—單面」（費用為四百五十元），竟於病歷上虛偽記載其為蔡
    婷薇施作「前牙複合樹脂充填—雙面」（費用為六百元），並持該病歷向中央健
    康保險局申報醫療費用，使中央健康保險局誤認丙○○確有為蔡婷薇該牙齒施作
    「前牙複合樹脂充填—雙面」，而如數支付醫療費用，丙○○因此詐得一百五十
    元。
  (七)八十九年十二月六日，丙○○明知病患蔡婷薇牙位編號二三之牙齒，其僅施作「
    前牙複合樹脂充填—單面」（費用為四百五十元），竟於病歷上虛偽記載其為蔡
    婷薇施作「前牙複合樹脂充填—雙面」（費用為六百元），並持該病歷向中央健
    康保險局申報醫療費用，使中央健康保險局誤認丙○○確有為蔡婷薇該牙齒施作
    「前牙複合樹脂充填—雙面」，而如數支付醫療費用，丙○○因此詐得一百五十
    元。
  (八)八十九年十二月二十六日，丙○○明知病患乙○○○牙位編號三一之牙齒，其僅
    施作「前牙複合樹脂充填—單面」（費用為四百五十元），竟於病歷上虛偽記載
    其為乙○○○施作「前牙複合樹脂充填—雙面」（費用為六百元），並持該病歷
    向中央健康保險局申報醫療費用，使中央健康保險局誤認丙○○確有為乙○○○
    該牙齒施作「前牙複合樹脂充填—雙面」，而如數支付醫療費用，丙○○因此詐
    得一百五十元。
  (九)八十九年十二月三十日，丙○○明知病患乙○○○牙位編號四一之牙齒，其僅施
    作「前牙複合樹脂充填—單面」（費用為四百五十元），竟於病歷上虛偽記載其
    為乙○○○施作「前牙複合樹脂充填—雙面」（費用為六百元），並持該病歷向
    中央健康保險局申報醫療費用，使中央健康保險局誤認丙○○確有為乙○○○該
    牙齒施作「前牙複合樹脂充填—雙面」，而如數支付醫療費用，丙○○因此詐得
    一百五十元。
二、案經中央健康保險局（起訴書誤植為中央健保保險局）移送臺灣臺中地方法院檢
    察署檢察官偵查起訴。
    理  由
一、被告辯解
    訊據被告丙○○固承認於右揭時地，在病歷上登載其為病患何梅玉等人之牙齒，
    施作雙面充填，並持病歷向中央健康保險局申報、領取醫療費用之事實，惟矢口
    否認有何行使業務登載不實文書及詐欺取財等犯行，辯稱：病患李珮甄部分，是
    因為筆誤，才會產生病歷記載與實際施作項目不符之情形；其他所有病患，伊確
    實均有照病歷記載施作雙面充填，可能是實地訪視醫師前往病患家中檢查時，受
    限於燈光及器材，作出錯誤判斷，而其他審查醫師則僅透過書面審查，亦未能發
    現真實狀況云云。
二、認定被告有罪所憑之證據
    經查：
  (一)本案係肇因於有人具名向中央健康保險局檢舉被告不當醫療行為，經中央健康保
    險局派員會同牙科醫師，抽訪曾至被告診所就診之病患十名進行實地訪視，並調
    閱該十名病患之病歷資料及Ｘ光片，發現被告有病歷記載及申報不實之情形，遂
    由實地訪視醫師撰寫初步報告，再交由其他二名牙科醫師，依所調閱之病歷資料
    及Ｘ光片，審查實地訪視醫師所作之報告是否正確等情，業經1.證人即會同牙科
    醫師進行實地訪視之中央健康保險局稽核室專員戊○○於本院審理時證述：「（
    本件如何查獲被告涉犯詐欺？）八十九年底有收到汪紹銘律師檢舉，說他到被告
    的牙醫診所就診，未經告知就進行根管治療，因為本件是具名檢舉，所以健保局
    就著手開始調查」、「（何人去訪視病患？）健保局由我及丁○○，會同審查醫
    師庚○○」、「（如何訪視病患，如何進行？）用電腦抽樣篩選十名病患，我們
    先用電話聯繫，經病患同意後，約定時間、地點，我們攜帶拋棄式牙科器材、牙
    科專用手電筒、亮度比較高，由審查醫師親自檢查病患口腔比對與申報資料是否
    符合，我與丁○○擔任助手在旁邊打光，如果審查醫師發現有異常情形就將資料
    記載於訪視紀錄表上」、「（訪視之後有無經過其他審查醫師審核報告？）有，
    我們另外找兩位牙科醫師審核黃醫師做的報告是否正確，因為兩造都是醫師所以
    經由客觀的第三者來判斷審核結果是否正確」等語綦詳（見本院卷第二四至二七
    頁），核與2.證人即進行實地訪視之牙科醫師庚○○於本院審理時證稱：「（本
    件被告涉嫌詐欺案件是否你去審查？）是」、「（當初如何發現被告詐欺？）因
    為有人檢舉」、「（審查小組有幾位？）實地審查只有我一位醫師，還有二位健
    保局稽核人員陪同，至於審查報告是經由其他審核醫師共同審查」、「（實地審
    查流程如何？）健保局自行篩檢病歷，交由我實地審查，審查結果確實有異，再
    向被告診所調取病患Ｘ光片及病歷資料，研讀後撰寫報告」、「（如何檢查病患
    牙齒？）我們有帶手電筒及檢查工具」等語相符（見本院卷第一○至一三頁）。
  (二)而經牙科醫師庚○○進行實地訪視，及其他二名牙科醫師判讀所調取之Ｘ光片、
    病歷資料結果，均認為被告有如事實欄所載病歷記載及申報不實之行為等情，亦
    據1.證人庚○○於本院審理時證稱：「（病患李珮甄部分情形如何？）該病患三
    二、三三牙齒實際上是銀粉單面充填，但被告卻申報是複合樹脂雙面充填」、「
    （病患蔡婷薇部分情形如何？）根據Ｘ光片判斷病患二二、二三牙齒只有單面齲
    齒，照理只要充填單面即可，但被告卻申報樹脂雙面充填」、「（病患辛○○部
    分情形如何？）該名病患三五牙齒，經我訪視結果只有樹脂單面充填，但被告卻
    申報雙面樹脂充填」、「（病患何梅玉部分情形如何？）該名病患三四牙齒，經
    我訪視結果只有樹脂單面充填，但被告卻申報雙面樹脂充填」、「（病患甲○○
    部分情形如何？）經我實際訪視，病患十五牙齒實際上是銀粉單面充填，但被告
    卻申報銀粉雙面充填」、「（病患乙○○○部分情形如何？）該名病患三一、四
    一牙齒，經我訪視結果只有樹脂單面充填，但被告卻申報雙面樹脂充填」等語明
    確（見本院卷第一一、一二頁），核與2.證人戊○○於本院審理時證述：「審查
    醫師均有當場告訴我們有哪些異常情形，例如病患李珮甄部分，審查醫師當場就
    告訴我們是銀粉充填而非樹脂充填，且只有充填單面而非雙面，這部分我與丁○○均有當場看到」等語相符（見本院卷第二六頁），並有證人庚○○撰寫之訪查
    陸白牙醫處置病人報告及證人戊○○庭呈其他二名牙科醫師出具之審查意見及理
    由表在卷可稽（見他卷第八二至九三頁、本院卷第三二至三八頁），復有中央健
    康保險局九十年四月三日健保稽字第九○○○五○六二號函所附被告與中央健康
    保險局簽訂之合約書、醫事服務機構基本資料表、被告之醫療機構開業執照、實
    地訪視紀錄表（起訴書誤載為寶地討視記錄表）、如事實欄所載病患之門診記錄
    表、醫療費用報申資料、醫療費用支付標準查詢等附卷可憑（見他卷第九至六六
    、七○至八一頁），足見被告確有病歷記載及申報不實之事實。
三、被告辯解及其所提有利證據不予採信之理由
  (一)雖被告以前詞置辯，惟依：
  1.有關牙齒之充填材料，銀粉與複合樹脂在外觀顏色上顯不相同，即便為一般不具
    備醫學專業知識之民眾，亦得予以區別。被告身為合格牙醫，對此更無誤認之可
    能。然被告卻先後於八十九年十一月十五日、十七日，二次將病患李珮甄所實際
    施作之項目「銀粉充填—單面」，在病歷上記載成「前牙複合樹脂充填—雙面」
    ，不論在充填之原料或面數上，均與實際情形不符，實非單純筆誤所得解釋。
  2.依證人戊○○前揭所述：伊等前往實地訪視時，均攜帶拋棄式牙科器材及牙科專
    用手電筒，亮度較高，並由伊與丁○○在旁打光等語，可見中央健保局稽核人員
    會同牙科醫師進行實地訪視時，在燈光、器材等配備上，已有充分準備，並未有
    被告所指欠缺足夠設備之情形。
  3.又依證人庚○○於本院審理時所證述：「（單面充填及雙面充填這樣就可以辨別
    嗎？）可以，因為兩者很容易辨別：：之後還調閱Ｘ光片做佐證」、「因為我本
    身也是牙醫師，在做檢查時特別小心，應該沒有誤認的可能」等語（見本院卷第
    一三、一四頁），足認縱使是在病患家中進行檢查，在燈光器材充足之條件下，
    有經驗之牙科醫師單憑肉眼診視，亦可輕易辨別牙齒究係單面充填或雙面充填。
  4.另中央健康保險局對於民眾具名檢舉有不當醫療行為之診所，為調查是否確有違
    法情事，而成立審查小組進行實地訪視，乃中央健康保險局行之有年之作法，各
    科別之實地訪視均有其一定流程，不因人而異，此由證人庚○○於本院審理時所
    述：伊已擔任健保局審查醫師多年等語即可知悉（見本院卷第一四頁）。倘如被
    告所辯，實地訪視及審查醫師果真有受限於燈光器材設備及書面審查等原因，而
    作出錯誤判斷之情形，則中央健康保險局豈有不調整審查方式而任令錯誤發生之
    理，然中央健康保險局於本案仍採行相同之審查模式，顯見此種審查方式在客觀
    上應有其正確性及公信性。且如前所述，本案並非針對被告所有病患進行檢查，
    而僅抽樣十名進行實地訪視，事後並經過其他二名牙科醫師之審查，一致認被告
    有病歷記載及申報不實之情形。參諸本案既已經過專業牙科醫師分層訪視、審核
    ，衡情應可將判斷錯誤之機率降至微乎其微，而不致發生抽樣十名病患中，即有
    五名出現判斷錯誤之情形（病患李珮甄部分並無判斷錯誤）。
  5.況被告因以不實病歷申報醫療費用，違反全民健康保險法第七十二條規定，而經
    中央健康保險局處分罰鍰四千一百六十元，被告不服申請複核、審議均遭駁回，
    嗣提起訴願亦遭駁回，有中央健康保險局罰鍰處分書、全民健康保險爭議審議委
    員會審定書、行政院衛生署訴願決定書等在卷可考（見偵卷第二八、二九頁，本
    院卷第四○至六一頁）。其中審定書更明確提及「本會（即全民健康保險爭議審
    議委員會）為慎重起見，特委請牙科醫療專家就卷附前開資料審查，亦認為1.依
    病歷記載及Ｘ光片顯示，吳洪姓保險對象（即乙○○○）係先做根管治療再填補
    ，由咬合面至舌測之窩洞，係屬單面而非雙面填補；2.由所提供之Ｘ光片之最後
    一張充填物，已可判定賴姓保險對象（即辛○○）＃牙齒部位確係單面充填；
    3.由所提供之Ｘ光片即可判定何姓保險對象（即何梅玉）＃、牙齒部位皆為
    單面充填，未延伸至鄰界面；4.由所附之數張Ｘ光片，皆為未修磨前之Ｘ光片，
    吳姓保險對象（即甲○○）＃牙齒部位，只有咬合面之充填，非屬雙面充填」
    等語（見本院卷第六○頁），益見被告前揭所辯審查醫師受限於燈光器材及書面
    審查，因而作出錯誤判斷云云，顯不足採。
  (二)至被告雖提出臺中市牙醫師公會出具之診斷證明書三紙，欲證明其確實有為病患
    乙○○○、辛○○、何梅玉之牙齒施作雙面充填，然其中乙○○○之診斷證明書
    係記載：「切緣磨耗及舌側面齲並已有複合樹脂充填」（見本院卷第一
    七五頁）。由該診斷證明書僅提及乙○○○牙位編號三一、四一之牙齒舌側面有
    齲齒，並無法看出該二牙齒，有超過二個面以上之齲齒及充填（即咬合面、遠心
    面、近心面、舌側面、頰側面此五個面其中二個面以上有齲齒，並已為充填），
    尚無從執此而為有利被告之認定。另依辛○○、何梅玉之診斷證明書所示（見本
    院第一七六、一七七頁），該二人分別係於九十一年一月三十日、三十一日，接
    受臺中市牙醫師公會之診斷，斯時距離中央健康保險局派員會同牙科醫師進行實
    地訪視之日期（九十年一月十日、十一日），時間上已相隔逾一年，期間被告是
    否曾針對審查報告所指病歷記載及申報不實部分，重新施以充填，不無可疑。其
    中病患何梅玉已於九十一年十月十四日死亡，有法務部戶役政連結作業系統查詢
    資料附卷可按，無從查知其是否有於接受實地訪視後，再度前往被告診所就診；
    而病患辛○○部分，被告及證人辛○○於本院審理時均表示辛○○於接受實地訪
    視後，仍有回到被告診所治療牙齒。雖證人辛○○表示：接受實地訪視之後，伊
    只有回去填補下排左邊倒數第二顆牙齒等語，且被告亦陳稱：審查醫師訪視之後
    ，伊為辛○○填補的牙齒是牙位編號三六之牙齒，與審查報告所指病歷記載及申
    報不實之牙位編號三五牙齒並不相同等語，惟依前揭中央健康保險局函文所附Ｆ
    ＤＩ牙位表示法所示（見他卷第六九頁），在正常情形下，辛○○所指「下排左
    邊倒數第二顆牙齒」之正確牙位編號應為三七，被告卻回答該顆牙齒之牙位編號
    為三六，可見辛○○應有部分智齒未長出或拔除之情形，兼以被告所指事後予以
    充填之牙位編號三六牙齒，與審查報告所指病歷記載及申報不實之牙位編號三五
    牙齒，二者相鄰，辛○○是否因此誤認被告事後所充填牙齒之位置，亦非無疑，
    故亦不足執為有利被告之認定。
  (三)辯護人雖又以：依照審查醫師出具之審查意見及理由表所示，審查醫師透過判讀
    Ｘ光片，亦認為病患李珮甄、甲○○之牙齒，有施作雙面充填之可能，故實地訪
    視醫師所作報告應屬錯誤云云為辯。然病患李珮甄牙位編號三二、三三之牙齒，
    被告確實僅施作銀粉單面充填，而非複合樹脂雙面充填一節，為被告所不爭執，
    已如前述，此部分縱有一名審查醫師認「Ｘ光片仍可見、牙齒仍有鄰接面齲
    齒，故予以雙面樹脂填補是有可能」，惟其認定既與事實不合，自不得持以做為
    有利被告之認定。再該名審查醫師之審查意見及理由就病患甲○○部分，雖載有
    「牙面齲齒，依Ｘ光所見ＭＯ面仍有可能有蛀齒填補故雙面樹脂是有可能」；
    然另名審查醫師針對病患甲○○牙位編號一五之牙齒部分，則表示「病歷上補牙
    面數記載（申報）為雙面，Ｘ光發現補牙面數為單面」（見本院卷第三六頁），
    且經全民健康保險爭議審議委員會委託牙科醫療專家鑑定結果，亦認病患甲○○
    牙位編號一五之牙齒，確實未施作雙面充填，有如前述，是辯護人此部分所辯，
    亦不足採。
  (四)另經本院檢附何梅玉等人之Ｘ光片，送請行政院國軍退除役官兵輔導委員會臺中
    榮民總醫院（下稱臺中榮民總醫院）鑑定該等病患之牙齒究係單面齲齒或雙面齲
    齒，經該院先後二次回覆：「所附Ｘ光片，有的為已開創窩洞之片子，屬根管治
    療進行中無法予以判定原來齲齒深淺，且齲齒程度單憑Ｘ光片並無法準確判定，
    需配合臨床診查」、「Ｘ光片是屬於二度空間的影像，而牙齒則是三度空間的實
    體。二度空間的影像並無法完全表現出立體的關係。此外，牙齒之齒質亦須破壞
    至一定程度才能從Ｘ光片上加以判讀。因此，單靠Ｘ光片並無法判定病患辛○○
    、甲○○及乙○○○之牙齒是單面或雙面齲齒，必須配合臨床實際口腔檢查才能
    得到正確的判斷」，以上有臺中榮民總醫院九十一年十一月十五日中榮醫行字第
    ○九一○○○五二六九號函、九十二年二月十六日中榮醫行字第○九二○○○○
    九四二號函在卷可參（見本院卷第六八、八四頁）。該二份函文，僅提及單面齲
    齒或雙面齲齒之辨別，必須以實際口腔檢查為主，Ｘ光片僅能做為輔助參考（實
    際上中央健康保險局審查小組亦是依此原則進行審查，故先派員會同牙科醫師進
    行實地訪視，繼由其他二名牙科醫師透過所調閱之Ｘ光片及病歷資料審核實地訪
    視醫師所作之報告是否正確，有如前述），並未涉及何梅玉等人之牙齒，究係單
    面充填或雙面充填，自不影響本院基於右揭理由所形成之心證。
  (五)再經本院傳訊證人辛○○、乙○○○，其中辛○○證述：伊認為被告幫伊補牙齒
應該是補雙面等語；另乙○○○則證稱：伊認為被告是幫伊補單面等語，惟此二
    名證人並不具備牙科醫學上之專業知識，其等證詞應屬個人推測之詞，自亦不足
    推翻本院基於前開專業牙科醫師實地訪視、審查報告所為之認定。
  (六)綜上所述，被告所辯顯屬事後卸責之詞，不足採信。本件事證明確，被告犯行堪
    以認定。
四、論罪科刑
    查被告為從事醫療業務之人，其於病歷上登載不實後，持以向中央健康保險局申
    報領取較高額之醫療費用，使中央健康保險局陷於錯誤，而支付較高額之醫療費
    用予被告，自足生損害於中央健康保險局對於醫療費用支付管理之正確性。故核
    被告所為，係犯刑法第二百十六條、第二百十五條之行使業務登載不實文書罪及
    第三百三十九條第一項之詐欺取財罪。被告業務登載不實之低度行為，應為其後
    行使之高度行為所吸收，不另論罪。被告先後多次行使業務登載不實文書及詐欺
    取財犯行，時間緊接，犯罪構成要件相同，顯係基於概括犯意為之，應依連續犯
    之規定分別論以一罪，並各加重其刑。被告所犯連續行使業務登載不實文書及連
    續詐欺取財二罪間，有手段目的之牽連關係，應依刑法第五十五條規定，從情節
    較重之連續詐欺取財罪處斷。爰審酌被告身為牙科醫師，收入較諸常人本已屬豐
    厚，卻為圖牟更高額之利益，而在病歷上登載不實，並持以向中央健康保險局申
    報領取醫療費用，有違醫師職業倫理，甚影響全民健康保險制度之正常運作，事
    後未能坦承犯行，欠缺悔過之具體表現，惟念其素行良好，前無任何犯罪紀錄，
    有卷附臺灣高等法院被告全國前案紀錄表可憑，本案被查獲之金額尚非鉅額等一
    切情狀，量處如主文所示之刑。又被告行為後，刑法第四十一條業於九十年一月
    十日修正公布施行，於同年月十二日生效，修正後第一項前段規定「犯最重本刑
    為五年以下有期徒刑以下之刑之罪，而受六個月以下有期徒刑或拘役之宣告，因
    身體、教育、職業、家庭之關係或其他正當事由，執行顯有困難者，得以一元以
    上三元以下折算一日，易科罰金」，較諸修正前舊法規定犯最重本刑為三年以下
    有期徒刑之罪，而受六個月以下有期徒刑或拘役之宣告，始得易科罰金，以修正
    後之新法有利於被告，爰依刑法第二條第一項前段之規定，適用修正後之新法規
    定，諭知易科罰金之折算標準。
五、不另為無罪諭知部分
    公訴意旨另以：被告丙○○明知病患蔡婷薇、何梅玉之牙齒並無齲齒或齒髓炎情
    形，又病患廖秀鈴之牙齒完好無缺，竟施予根管治療（傷害部分未據告訴），因
    此申報領取不法利益一萬零六百元，而認被告此部分行為亦涉有行使業務登載不
    實文書及詐欺取財等罪嫌。惟按犯罪事實應依證據認定之，無證據不得認定犯罪
    事實，刑事訴訟法第一百五十四條第二項定有明文。本件公訴意旨認被告涉有此
    部分罪嫌，無非以前開實地訪視紀錄表等為其論據。訊之被告堅決否認有此部分
    之行使業務登載不實文書及詐欺取財等犯行，辯稱：病患蔡婷薇、何梅玉、廖秀
    玲等三人，有的是得急性牙髓炎，有的是得慢性牙髓炎，都有作根管治療的必要
    ，而且伊也確實為這三名病患作了根管治療，並無病歷記載及申報不實的問題等
    語。經查：本件依卷附實地訪視紀錄表等資料及證人庚○○於本院審理時所為之
    證詞，被告有為蔡婷薇牙位編號二二、二三牙齒、何梅玉牙位編號三四、三五牙
    齒、廖秀鈴牙位編號四五牙齒施作根管治療等情，為被告及中央健康保險局（含
    審查醫師）所不爭執，雙方所爭執者，在於蔡婷薇等三人之牙齒是否有施作根管
    治療之必要。就此而言，被告此部分行為與前述其僅為何梅玉等人之牙齒施作單
    面充填，卻於病歷上記載施作雙面充填之情形，即有所不同。換言之，被告縱使
    有起訴書此部分所指之事實，亦僅有是否構成詐欺取財罪之問題，而無成立行使
    業務登載不實文書罪之可能（因登載與實際施作情形相符），先予敘明。而關於
    蔡婷薇等三人之牙齒是否有施作根管治療之必要，此部分涉及醫療專業，經本院
    檢附Ｘ光片及病歷資料，送請臺中榮民總醫院鑑定結果，該院回覆：「二『根管
    治療』即俗稱之抽神經。其治療方式需將牙髓腔打開，用特殊器械將發炎或已壞
    死之牙神經清除，進一步將根管清創擴大後，再使用馬來膠等塑性材料將整個牙
    髓腔儘量封填起來，以避免細菌進一步感染。三臨床上若診斷牙齒為不可回復性
    牙髓炎、牙髓壞死或慢性牙根尖牙周炎等病症時皆須施行根管治療。而造成牙齒
    有上述診斷的原因很多：牙齒外傷、齲齒太深造成感染擴至牙神經、根管治療不
    完全、牙周嚴重感染導致牙髓發炎、甚至牙齒修磨時造成神經的刺激等原因都有
    可能。所以，臨床上必須根據患者的主訴症狀，配合一些臨床檢查如：敲診、牙
    髓活性測試等，再加上Ｘ光片的輔助，才能得到一較正確診斷：：五貴院所附之
    Ｘ光片經仔細判讀後，皆為根管治療過程中測定牙齒根管長度之Ｘ光片，並無根
    管治療術前之Ｘ光片（按：依被告所述，申報根管治療醫療費用僅須檢附根管治
    療充填前、後之Ｘ光片即可，故被告向來均檢附如本案送鑑定之治療過程中測定
    牙齒根管長度之Ｘ光片作為充填前之Ｘ光片，除此之外別無其他術前Ｘ光片可資
    送鑑定），且亦無其他臨床檢查紀錄可供參考，因此難以判定病患蔡婷薇、何梅
    玉、廖秀鈴：：之牙齒是否有接受根管治療之必要性」，有上述臺中榮民總醫院
    九十二年二月二十六日中榮醫行字第○九二○○○○九四二號函可佐。由該函文
    意旨，可知是否需要施作根管治療，亦應以臨床實際檢查為主，Ｘ光片只能做為
    輔助判斷。本件因中央健康保險局派員會同牙科醫師前往實地訪視時，蔡婷薇等
    三人之牙齒均已施作根管治療完畢，其等治療前之牙齒情形如何，實無從得知，
    且中央健康保險局所指定之實地訪視醫師及審查醫師雖認依照所調閱之病歷資料
    及Ｘ光片，蔡婷薇等三人之牙齒並無施作根管治療之必要，然此部分與右揭臺中
    榮民總醫院之函覆意見有所出入，尚無從逕此而為不利被告之認定。綜上所述，
    公訴人所舉證據欲證明被告為蔡婷薇等三人之牙齒施予根管治療部分，亦犯有行
    使業務登載不實文書及詐欺取財等罪，顯未逾合理懷疑之程度，此外復查無其他
    積極證據足以認定被告確有該部分之犯罪事實，此部分即屬不能證明被告犯罪，
    原應為無罪之諭知，然公訴意旨既認被告此部分行為與右揭起訴成罪之行使業務
    登載不實文書及詐欺取財等罪間，分別有連續犯之裁判上一罪關係，爰不另為無
    罪之諭知。
據上論斷，應依刑事訴訟法第二百九十九條第一項前段，刑法第二條第一項前段、第
五十六條、第二百十六條、第二百十五條、第三百三十九條第一項、第五十五條、第
四十一條第一項前段（修正後），罰金罰鍰提高標準條例第一條前段、第二條，判決
如主文。
本案經檢察官己○○到庭執行職務。
中      華      民      國      九十二      年    十二    月    十二    日
                                臺灣臺中地方法院刑事第四庭
                                    審判長法  官  張  靜  琪
                                          法  官  賴  妙  雲
                                          法  官  羅  智  文
右正本證明與原本無異。
如不服本判決，應於判決送達後十日內向本院提出上訴狀，上訴於臺灣高等法院臺中
分院( 須附繕本 )。
                                          書記官
中      華      民      國      九十二      年    十二    月    十七    日
附錄論罪科刑法條
刑法第二百十五條
從事業務之人，明知為不實之事項，而登載於其業務上作成之文書，足以生損害於公
眾或他人者，處三年以下有期徒刑、拘役或五百元以下罰金。
刑法第二百十六條
行使第二百十條至第二百十五條之文書者，依偽造、變造文書或登載不實事項或使登
載不實事項之規定處斷。
刑法第三百三十九條第一項
意圖為自己或第三人不法之所有，以詐術使人將本人或第三人之物交付者，處五年以
下有期徒刑、拘役或科或併科一千元以下罰金。


司法院資訊處製作；財團法人民間司法改革基金會備份。
